【裁判字號】    90,上易,420
【裁判日期】    891220
【裁判案由】    詐欺等
【裁判全文】
臺灣高等法院刑事判決                              九十年度上易字第四二號
    上  訴  人
    即 自訴 人  甲○○
    擔當訴訟人  臺灣高等法院檢察署檢察官
    被      告  乙○○
右列上訴人因自訴被告詐欺等案件，不服台灣台北地方法院，八十九年度自緝字第二
二號，中華民國八十九年十二月二十日第一審判決，提起上訴，本院判決如左：
    主  文
上訴駁回。
    理  由
一、自訴及上訴意旨詳如附件自訴狀、追加自訴狀及補充自訴理由狀影本及刑事上訴
    狀所載。
二、本件自訴人認被告乙○○涉犯詐欺及背信罪嫌，無非以：自訴人甲○○與賴鵬程
    （賴鵬程自訴被告上開罪嫌部份，經原審判決被告乙○○無罪後，未據上訴）出
    資新台幣（下同）四百四十萬元，並提供土地六筆向三井工程股份有限公司（下
    稱三井公司）設定本金最高限額抵押權五千萬元，並已承貸如數款項，被告乙○
    ○、李奇、郭水生（李奇、郭水生業經另案判決無罪確定）非但隱瞞其事，
    未依雙方於八十五年十月十八日簽訂之協議書約定，簽發同額之支票交付，所貸
    得之款項亦未依約在合作金庫民生支庫往來。又依上開協議書第十條、第十一條
    約定，自訴人與被告間所合資經營之系統模板工程，受託執行經營業務者及保管
    、使用勁達營造有限公司印章者，均為李奇，李奇受自訴人委託執行合夥事
    業，竟未將自訴人甲○○提供土地所貸得之上開五千萬元款項，及自訴人賴鵬程
    投資之四百四十萬元存入協議書第八條指定之帳戶合作金庫民生支庫支票帳戶，
    ，李奇並先以「退夥」方式取回其所投資六百萬元之投資，足生損害於自訴人
    依協議書第八條對於合夥財物支用之「用印監控權」與優先取回出資及支用上開
    土地所貸得款項之三百萬元之權利，且李奇未依期召開會議，亦損害自訴人之
    對於合夥事務之「參與權」及「議決權」。李奇雖有勁達營造有限公司之印章
    及負責人章，但該公司之銀行支票、存摺係由被告乙○○與其父郭水生（勁達營
    造有限公司負責人）保管，竟將該存摺、支票，交付李奇使用，其三人密切合
    作，共同損害自訴人財產與投資利益等為其論據。
三、按犯罪事實應依證據認定之，無證據不得推定其犯罪事實。又不能證明被告犯罪
    者，應諭知無罪之判決，刑事訴訟法第一百五十四條、第三百零一條第一項分別
    明文。次按，告訴人之告訴，係以使被告受刑事訴追為目的，是其陳述是否與事
    實相符，仍應調查其他證據以資審認；且認定不利於被告之事實，須依積極證據
    ，苟積極證據不足為不利於被告事實之認定時，即應為有利於被告之認定，更不
    必有何有利之證據，最高法院著有五十二年台上字第一三００號、三十年上字第
    八一六號判例意旨可資參照。又刑法第三百三十九條第一項詐欺罪之成立，以意
    圖為自己或第三人不法所有，以詐術使人將本人或第三人之物交付為要件，所謂
    以詐術使人交付，必須被詐欺人因其詐術而陷於錯誤，若其所用方法，不能認為
    詐術，亦不致使人陷於錯誤，即不構成該罪，最高法院著有二十九年上字第三一
    ０五號、四十年台上字第八六號判例意旨可資參照。再刑法第三百六十六條（舊
    法）之背信罪，必須違背任務之行為係為圖取不法利益，或圖加不法損害之手段
    ，始得成立。至該條所謂意圖為自己或第三人得不法利益一語，原指自己或第三
    人在法律上不應取得之利益，意圖取得或使其取得者而言。如果在法律上可得主
    張之權利，即屬正當利益，雖以非法方法使其實現，僅屬於手段不法，無構成背
    信罪之餘地，最高法院二十一年上字第一五七四號判例意旨可資參照。
四、訊據被告乙○○堅決否認有何自訴人所指之詐欺及背信犯行，辯稱：其僅邀集賴
    鵬程投資共同承攬三井公司的新竹荷蘭村模板工程，後因資金不足，賴鵬程才再
    找甲○○提供土地向合作金庫民生支庫（下稱合庫）貸款，為了土地貸款事宜，
    其與郭水生（即乙○○之父）、李奇峰、賴鵬程及甲○○簽立一份甲○○所擬的
    協議書，但合庫發現甲○○信用有問題且土地價值不高，而不願承貸，結果依協
    議書所約定要借貸的款項沒有貸成，其怕影響工程進度，遂與自訴人等討論決議
    將勁達營造有限公司（下稱勁達公司）及阿諾曼工程股份有限公司（下稱阿諾曼
    公司）所有的模板與三井公司簽立附買回條件契約書，約定工程完工後再由勁達
    公司將售予三井公司的模板買回，因三井公司認為簽立附買回條件契約不足以擔
    保工程之履行，渠遂與自訴人等商議將上開土地設定抵押權予三井公司，以擔保
    工程之履行，並非向三井公司貸款。且自從勁達公司虧損後，屢次通知自訴人召
    開會議，自訴人均不願前來。李奇嗣因公司財務困難，認渠等騙伊，向渠要求
    退還所投資之六百萬元，為使工程不受李奇峰爭執之影響而能繼續進行，渠遂從
    自己資金中提出六百萬元以簽發支票之方式退還李奇峰，而非以自訴人所投資之
    資金來退還等語。
五、經查：
  (一)自訴人甲○○與被告乙○○及賴鵬程、李奇、郭水生間曾就國泰建設新竹荷蘭
    村系統模板工程之承接事宜簽訂協議書，約定由李奇出資六百萬元，郭水生與
    被告乙○○出資四百萬元，賴鵬程與自訴人甲○○出資四百四十萬元，並由甲○
    ○提供信託賴水生名下之坐落於台北縣萬里鄉○○里○○段瑪鍊港內小段地號二
    九二、二九二之五、二九二之六、二九二之七、二九二之八、二九二之九等六筆
    土地及登記於甲○○名下坐落於同右小段地號二０九之一、二０九二之、二０九
    之三等三筆土地供勁達公司貸款周轉之用等情，業據賴鵬程及自訴人甲○○陳述
    甚詳（參原審八十七年自字第一六三號詐欺案卷筆錄），復為被告乙○○所不否
    認，並有協議書一份在卷（見同上卷第四至六頁）可稽。惟本件投資合作過程乃
    賴鵬程在知悉勁達公司財務狀況不佳情況下，仍與被告乙○○協商合作事宜，並
    先代墊四百四十萬元購買工程材料，詎勁達公司所承接之系統模板工程所需資金
    龐大，賴鵬程再找自訴人甲○○提供土地設定抵押權予三井公司後，資金仍不足
    夠，被告乙○○於是向李奇調度資金，嗣再邀集李奇投資等情，業據賴鵬程
    於原審調查時自承在卷（見同上卷第三十頁反面至第三十三頁、第四十五頁反面
    至第四十七頁、第二三八頁、第二四○頁反面及原審八十九年度自緝字第二二號
    案卷《下稱原審卷》第十一頁、第十二頁、第三十八頁至第四十一頁反面、第六
    十二頁至第六十五頁、第七十七頁、第七十九頁），又經原審於上開案件訊之自
    訴人賴鵬程何以找甲○○投資，賴鵬程答稱：「我們（指自訴人等）是同一辦公
    室，需資金所以邀集林先生提供不動產，我們認為只要有工程在，不動產拿去借
    錢，供營運週轉即可應付過來」等語（見八十七年自字第一六三號案卷第三十二
    頁反面、第三十三頁），足見邀集自訴人甲○○投資本件合作個案者並非被告乙
    ○○，而係賴鵬程。且賴鵬程陳稱：乙○○在邀其入股時有提示預算表分析獲利
    情形、勁達公司與阿諾曼公司之工程合作承攬書、三井公司的工程合約，伊也知
    道全部工程造價約兩億五千萬元，又因伊做建設已有十年了，與阿諾曼公司及三
    井公司洽談後，認阿諾曼公司原承作之荷蘭村系統模板工程獲利不錯，認為以自
    訴人甲○○之土地向銀行貸款，以貸得款項週轉即可應付下去，上開合約自訴人
    甲○○也全部看過等語（見同上卷第三十二頁反面、原審卷第六十二頁、第六十
    三頁、第七十八頁、第七十九頁），足見賴鵬程於參與本件投資合作前已憑其專
    業判斷，經過審慎評估，認為投資個案可行，始決定投資，自訴人甲○○對於投
    資案之運作及資金需求情形，也同樣有所了解。再上開協議書之內容乃自訴人甲
    ○○為提供土地投資本件工程，而由甲○○所親自擬定，此據自訴人及被告陳明
    在卷，是以自訴人等既對投資案及協議內容相當了解，即應無陷於錯誤而投資之
    情形，被告乙○○亦無從利用協議書向其詐取財物之可能。
  (二)賴鵬程與自訴人甲○○又指訴所提供之土地業向三井公司設定本金最高限額五千
    萬元之抵押權，並已貸得款項，惟被告乙○○、李奇、郭水生竟隱瞞其事，並
    未依約簽發同額支票予自訴人，所借得款項亦未依約存入合作金庫民生支庫（下
    稱合庫民生支庫）往來，可見被告等人業將資金抽空，顯以合作為手段詐騙自訴
    人提出四百四十萬元及土地云云。然查，自訴人甲○○提供上開小段二九二、二
    九二之五、二九二之六、二九二之七、二九二之八、二九二之九地號等筆土向合
    庫民生支庫貸款，因土地所有人債信不佳及土地價值不高而未予核貸，遂轉由設
    定本金最高限額五千萬元予三井公司，惟此乃工程履約保證之性質，業據被告乙
    ○○供承在卷，核與證人王志仁即三井公司營建處襄理證稱：該五千萬元抵押權
    是履約保證，擔保工程之完工及品質之要求等語相符（見原審八十七年自字第一
    六三號詐欺案卷第二○五頁），復有工井公司工程合約書所附工程說明書在卷可
    按，則該抵押權之設定既不屬於協議書第二條約定：「... 由甲○○提供土地供
    勁達公司貸款周轉之用」之範圍，被告乙○○、郭水生及李奇即無庸依協議書
    第三條約定簽發同設定金額之支票予自訴人，亦無任何款項得匯入合庫民生支庫
    支存帳戶。另關於勁達公司與三井公司所簽訂附買回買賣契約一節，乃單純就材
    料部分之約定，亦據證人王志仁證述：附買回買賣契約與設定抵押權無關，原本
    工程所需材料應由勁達公司自行負責，但因勁達公司財務困難，故約定由三井公
    司出錢購買勁達公司之材料，亦即撥款予勁達公司購買材料，迨工程完峻再由勁
    達公司買回，工程款之發放係依工程完工之進度為之，並未依附買回買賣契約即
    預付工程款等語屬實（見同上卷第二○五頁至第二○六頁），是以自訴人稱被告
    將土地設定抵押權予三井公司，自三井公司取得預付工程款後竟未撥入合庫民生
    支庫，而將資金全部抽空云云，乃臆測之詞，與事實不符。況被告乙○○擬與三
    井公司簽立附買回買賣契約及將土地設定抵押權予三井公司之前，已將此案與李
    奇及自訴人二人討論過，並經其等同意始為之，業據賴鵬程陳明在卷（見原審
    卷第七十九頁），則被告乙○○至三井公司辦理上開事宜既先經賴鵬程及自訴人
    同意，即無何妨害自訴人就該印章之「用印監控權」之餘地。再自訴人又認被告
    乙○○、李奇、郭水生未將賴鵬程出資之四百四十萬元存入合庫民生支庫支存
    帳戶云云，惟該四百四十萬元乃自訴人賴鵬程於簽訂協議書之前業交付被告乙○
    ○購買材料，為自訴人賴鵬程自承不諱（見原審八十七年自字第一六三號詐欺案
    卷第二三七頁反面、第二三八頁），該四百四十萬元既已用罄，如何存入合庫民
    生支庫？從而，自訴人指稱李奇蓄意不將貸得之款項存入合庫民生支庫已損害
    渠等之「用印監控權」，進而損害四百四十萬元出資取回權及三百萬元貸款支用
    權，且被告乙○○、郭水生與李奇鋒密切合作共同損害自訴人之權益，而認被告
    乙○○就李奇違背合夥事業之委任之行為有共犯關係，同涉有背信罪嫌云云，
    全屬無憑，不能採信。
  (三)李奇投資六百萬元於合夥事業，嗣與被告乙○○協商，經被告乙○○允諾由其
    先行退夥，並已取回三百萬元之出資一節，業據李奇於原審八十七年自字第一
    六三號詐欺案件訊問及本院審理時供承在卷，而關於合夥出資之取回，固須先經
    過清算，又依協議書第十一條約定，應由自訴人優先取回出資及土地後，其他投
    資人始得取回，惟李奇僅取回部分出資，且此為其原既享有之權利，亦未因此
    獲取不法之利益，則其主觀上並無為自己或第三人不法利益之意圖，自不該當背
    信罪之構成要件，應屬單純之民事違約責任，從而被告乙○○對於應允李奇峰取
    回出資一節，亦不該當背信罪之構成要件。再自訴人指稱被告李奇損害渠等對
    於合夥事業之「參與權」、「議決權」等等，然背信罪所謂損害本人財產或利益
    ，均為財產上有形或無形之財物或利益而言，自訴人所稱之上開權利乃本於合夥
    契約之民事上權利，果真權利之行使受有損害，亦應尋求民事途徑救濟，方為正
    途。
  (四)再者，賴鵬程之四百四十萬元既因購買材料而用罄，被告李奇之六百萬元亦因
    資金周轉而用盡，且自訴人甲○○提供之土地復未貸得款項，而合夥事業並未有
    其他金錢收入，既無款項存入帳戶，則被告乙○○、郭水生如何提供帳戶予李奇
    作為資金運用之帳戶？自訴人認被告乙○○、郭水生提供帳戶，逃避自訴人之
    「用印監控權」構成共同背信云云，實乃推測之詞，無法採信。
  (五)末查，關於自訴人與被告乙○○、郭水生、李奇峰間合夥事業之重大決議，被告
    乙○○均會與自訴人等討論，再一起做成決議等情，為自訴人賴鵬程陳明在卷（
    見原審卷第七十九頁、第八十頁）；被告自無背信可言。
六、綜上所述，依卷內所有客觀事證，被告乙○○既未對自訴人施用詐術，自訴人等
    亦無陷於錯誤而交付財物之情事，自與詐欺罪之構成要件不合；且本件並無證據
    可資證明被告乙○○有何背信行為，自不能僅因自訴人等之片面指訴，遽認被告
    乙○○涉有詐欺及背信犯行。此外，復查無其他積極證據足資證明被告乙○○有
    詐欺、背信罪等犯行，不能證明被告犯罪，揆諸首揭判例意旨及說明，自應為被
    告無罪之諭知。原審本同上之見解，以不能證明被告乙○○犯罪，而無罪之諭知
    。經核無不合，上訴人上訴仍執上詞指摘原判決不當，為無理由，應予駁回。
七、自訴人甲○○經合法傳喚，無正當理由不到庭陳述，本院爰通知檢察官擔當訴訟
    ，故不待陳述而逕行判決。
據上論斷，應依刑事訴訟法第三百六十八條、第三百三十一條第一項、第二項、第三
百四十三條判決如主文。
本案經檢察官陳文禮到庭執行職務。
中      華      民      國    九十      年      三      月    二十一    日
                              臺灣高等法院刑事第二十六庭
                                  審判長法  官  呂  永  福
                                        法  官  黃  賽  月
                                        法  官  魏  新  國
右正本證明與原本無異。
不得上訴。
                                        書記官  章  大  富
中    華    民    國     九十     年   三       月      二十二      日


司法院資訊處製作；財團法人民間司法改革基金會備份。
